【裁判字號】    98,上,371
【裁判日期】    980714
【裁判案由】    拆屋還地
【裁判全文】
臺灣高等法院民事判決                   98年度上字第371號
上  訴  人  乙○○
訴訟代理人  簡長順律師
被上訴人    春虹建設股份有限公司
法定代理人  甲○○
訴訟代理人  康勝男律師
上列當事人間請求拆屋還地事件，上訴人對於中華民國98年3月9
日臺灣桃園地方法院97年度訴字第530號第一審判決提起上訴，
本院於98年6月30日言詞辯論終結，判決如下：
    主  文
上訴駁回。
第二審訴訟費用由上訴人負擔。
    事實及理由
一、上訴人主張：坐落於桃園縣八德市○○段965、966地號土地
    （下稱系爭土地）係伊與他人所共有，伊就系爭土地中之96
    6地號土地之應有部分為960分之131、就965地號土地之應有
    部分為28800分之2850。系爭土地雖已規畫為道路，但尚未
    徵收，仍屬私人土地，況966地號土地僅有一部分作道路使
    用，另一部分自始至今均未供道路使用，詎被上訴人於民國
    （下同）95年起，未經伊及其他共有人同意，占用系爭土地
    ，並將系爭土地上如八德地政事務所97年9月22日複丈成果
    圖（下稱系爭複丈成果圖，如原判決附圖所示）編號A、B、
    C、D、E、F部分（下稱系爭A、B、C、D、E、F土地）加設柏
    油路面，經伊察覺，一再通知並催告被上訴人回復原狀，然
    均遭被上訴人以該土地已成為公共設施用地為由拒絕。茲被
    上訴人無權占有系爭A、B、C、D、E、F土地，並鋪設柏油路
    面，自屬侵害伊之權益，伊自得依民法第767條之規定，請
    求被上訴人剷除上開土地地面上之柏油，並返還該土地。爰
    依民法第767條之規定，求為命被上訴人將系爭土地上如系
    爭複丈成果圖所示系爭A、B、C、D、E、F部分之柏油路面剷
    除，並返還上開土地予上訴人及全體共有人；及以供擔保為
    條件宣告假執行之判決。
二、被上訴人則以：伊於系爭土地旁邊興建集合住宅，為申領使
    用執照始依台灣省建築管理規則第32條第1項及桃園縣建築
    管理自治條例第32條規定，將施工期間損壞之柏油路面及公
    共設施之水溝修補，然修補後從未加以支配及排除公眾使用
    ，無論從空間、時間及法律關係，均無事實上之管領力，茲
    伊並未占有系爭土地，上訴人依民法767條之規定，請求伊
    剷除系爭A、B、C、D、E、F土地上之柏油，並返還上開土地
    ，顯無理由。又上訴人將伊視為肥羊，多次向伊索取新臺幣
    （下同）500萬元之鉅額賠償，亦屬不該。況系爭土地為現
    有道路及排水溝，早已闢為八德市○○街之既成道路，經八
    德市公所養護管理供公眾使用已達數十年之久，上訴人所有
    權之行使，本應受限制，倘准許上訴人請求將系爭土地上之
    柏油及水溝予以刨除，將造成民眾往來及公共安全之危險，
    違反公共利益。且上訴人就系爭土地所占應有部分比例不大
    ，並非全部為其所有，縱回復原狀後亦無法加以使用收益等
    語置辯。
三、原審為上訴人全部敗訴之判決，上訴人不服，提起上訴，聲
    明：(一)原判決廢棄。(二)被上訴人應將坐落桃園縣八德市○○
    段965、966號土地上如複丈成果圖所示A、B、C、D、E、F位
    置之柏油路面剷除並返還該部分土地予上訴人及全體共有人
    。(三)願供擔保請准宣告假執行。被上訴人則聲明：(一)上訴駁
    回。(二)如受不利判決，願供擔保請准宣告免為假執行。
四、上訴人主張伊為系爭土地之共有人之一，就系爭土地中之
    966地號土地之應有部分為960分之131、就965地號土地之應
    有部分為28800分之2850，已規劃為道路，但尚未徵收等語
    ，為被上訴人所不爭執，並有土地登記謄本在卷可稽（原審
    96年度桃簡調字第491號卷第7至22頁）；再系爭土地為都市
    ○○道路用地（於65年5月31日公告實施），屬公用設施用
    地，需地機關為八德市公所等情，有八德市公所97年1月24
    日府城行字第0970025019號函等為證（原審卷第79頁），均
    堪信為真實。
五、上訴人主張伊為系爭土地之共有人，被上訴人無權於系爭複
    丈成果圖上A、B、C、D、E、F土地上鋪設柏油路，自得依民
    法767條規定請求剷除上開土地上之柏油及返還土地等語，
    被上訴人固不否認有於系爭土地上鋪設柏油路，惟辯稱系爭
    土地為既成道路，伊於系爭土地旁興建集合住宅，嗣因申領
    使用執照等，始應市公所要求修復施工期間損壞之系爭A、B
    、C、D、E、F土地，並於上開土地上鋪設柏油，以利公眾通
    行，伊未占用系爭土地等語。經查：
    (一)按所有人對於無權占有或侵奪其所有物者，得請求返還之
      。對於妨害其所有權者，得請求除去之。有妨害其所有權
      之虞者，得請求防止之，民法第767條第1項定有明文，故
      請求返還所有物之訴，應以現在占有人為被告，而占有乃
      社會事實，須在空間（須人與物有場合一定之結合關係）
      、時間上（須有相當之繼續性）及法律關係（須人與物有
      某種法律關係存在）上有一定結合關係，始得認其物為某
      人事實上管領。
    (二)系爭土地已規劃為道路，且供作道路使用已有相當時日之
      事實，業據居住於系爭土地附近之證人呂學壽證述：「（
      該圖（指系爭複丈成果圖）上A、B、C、D、E、F是否為既
      成巷道？）是既成巷道，這條路大約有二、三十年。（你
      是否住附近？）我住附近，我離該既成巷道大約四、五百
      公尺」等語綦詳（原審卷第89頁）；又系爭土地如系爭複
      丈成果圖所示編號A、B、C、D部分為道路，編號E、F部分
      為水溝，有系爭複丈成果圖在卷可憑（原審卷第82頁）。
      且八德市公所復函稱：系爭複丈成果圖所示A、B、C、D、
      E部分土地，為其養護管理供公眾使用達數十年之久現有
      道路及原有排水溝等語明確，有八德市公所97年12月31日
      德工字第0970035281號函在卷可稽（原審卷第97頁）；綜
      上，足認系爭A、B、C、D土地為供公眾通行之既成道路，
      而E、F土地則屬公共設施之排水溝，均供公眾使用, 且經
      八德市公所養護數十年。。
    (三)桃園縣建築管理自治條例第32條規定「建築物竣工時，起
      造人或承造人應將損壞之道路、溝渠、路燈、都市計畫樁
      等公共設施或公有建築物修復，並將損毀之街道樹舖植，
      私設通路路面舖設完竣；搭蓋之圍籬、遮板、鷹架工程、
      樣品屋及須拆除之舊有建築物拆除完竣，清理一切廢棄物
      及疏通水溝後始得申請核發使用執照。前項公共設施及公
      有建築物之修復，起造人或承造人得以繳納代金方式由主
      管機關於繳納代金之日起一個月內代為修復。」。系爭A
      、B、C、D、E、F部分，為既成道路或屬公共設施之排水
      溝，已如前述，且曾經由八德市公所於95年間整修完竣，
      嗣被上訴人在系爭土地旁興建集合住宅，因申請使用執照
      及公共設施查驗證，經八德市公所要求將施工期間損壞之
      路面重鋪柏油修復等情，有八德市公所97年12月31日德工
      字第0970035281號函及所檢附之附件同公所97年2月27日
      德工字第097003391號函、同年2月27日德工字第09700022
      38號函（原審卷第97至104頁）、同公所新（增）建建築
      公共設施查驗證明書（原審卷第66頁）在卷可稽，再系爭
      A、B、C、D、E、F土地並未被圍住，且大眾均可通行，此
      為上訴人所自承（本審卷第41頁面），足認系爭土地為既
      成道路及公共設施之排水溝，被上訴人因在系爭土地旁興
      建集合住宅，於施工期間損壞路面，乃依上開法令，於系
      爭土地上鋪設柏油修復其於施工期間損壞之路面及公共設
      施，修復完畢後復任由大眾通行，並未占有系爭土地，上
      訴人主張被上訴人占有系爭A、B、C、D、E、F土地，自無
      可取。
六、綜上，系爭A、B、C、D土地為供公眾通行之既成道路，而E
    、F土地則屬公共設施之排水溝，均供公眾使用，被上訴人
    因在系爭土地旁興建集合住宅，於施工期間損壞路面，乃於
    系爭土地上鋪設柏油修復其損壞之路面及公共設施，修復完
    畢後復任由大眾通行，並未占有系爭土地，上訴人主張被上
    訴人占有系爭A、B、C、D、E、F土地，應剷除地面柏油後返
    還，自屬無據。從而，上訴人依民法第767條第1項之規定，
    請求被上訴人應將系爭複丈成果圖上A、B、C、D、E、F土地
    上之柏油路面剷除並返還土地，為無理由，不應准許。上訴
    人之訴既經駁回，其假執行聲請亦失所附麗，應併予駁回。
    原審為上訴人敗訴之判決，及駁回其假執行之聲請，並無不
    合。上訴意旨指摘原判決不當，求予廢棄改判，為無理由，
    應予駁回。
七、本件事實已臻明確，上訴人請求再勘驗現場，及向林務局農
    林航空測量所查證94年及96年之航照圖是否正確，及其餘攻
    擊或防禦之方法，經核已無必要，且於判決結果無何影響，
    爰不一一論述，附此敘明。
八、據上論結，本件上訴為無理由，依民事訴訟法第449條第1項
    、第78條，判決如主文。
中    華    民    國    98    年    7     月    14    日
                    民事第三庭
                        審判長法  官 林敬修
                              法  官 張靜女
                              法  官 吳青蓉
正本係照原本作成。
如不服本判決，應於收受送達後20日內向本院提出上訴書狀，其
未表明上訴理由者，應於提出上訴後20日內向本院補提理由書狀
（均須按他造當事人之人數附繕本）上訴時應提出委任律師或具
有律師資格之人之委任狀；委任有律師資格者，另應附具律師資
格證書及釋明委任人與受任人有民事訴訟法第466條之1第1項但
書或第2項（詳附註）所定關係之釋明文書影本。
中    華    民    國    98    年    7     月    15    日
                              書記官 吳碧玲
附註：
民事訴訟法第466條之1（第1項、第2項）：
對於第二審判決上訴，上訴人應委任律師為訴訟代理人。但上訴
人或其他法定代理人具有律師資格者，不在此限。
上訴人之配偶、三親等內之血親、二親等內之姻親，或上訴人為
法人、中央或地方機關時，其所屬專任人員具有律師資格並經法
院認為適當者，亦得為第三審訴訟代理人。

司法院資訊處製作；財團法人民間司法改革基金會備份。
